【裁判字號】    98,交聲,286
【裁判日期】    980930
【裁判案由】    聲明異議
【裁判全文】
臺灣嘉義地方法院交通事件裁定         98年度交聲字第286號
原處分機關  交通部公路總局嘉義區監理所
異  議  人
即受處分人  丙○○
上列異議人即受處分人因違反道路交通管理處罰條例案件，對於
交通部公路總局嘉義區監理所民國98年7月14日所為之裁決（嘉
監裁字第裁70－LAA014694號裁決書），聲明異議，本院裁定如
下：
    主    文
原處分撤銷。
前項撤銷部分，丙○○不罰。
    理    由
一、原處分機關略以：異議人即受處分人丙○○（下稱異議人）
    於民國98年4月10日20時許，駕駛車牌號碼ZH-3500號自用小
    客車，在嘉義市○○路261號前，因「開車時使用手持式行
    動電話進行撥接或通話」之違規，經嘉義市政府警察局交通
    隊警員掣開嘉市警交字第LAA014694號舉發違反道路交通管
    理事件通知單（下稱舉發通知單），指定應到案日期為98年
    6月26日前，異議人遵期提出陳述意見，復經查證，仍認前
    揭違規屬實，遂於98年7月14日，依道路交通管理處罰條例
    第31條之1第1項之規定，裁處受處分人罰鍰新臺幣（下同）
    3,000元，並無違誤等語。
二、聲明異議意旨略以：確於前揭時、地駕車，因發生交通事故
    ，經警到場處理，然發生擦撞當時並未使用行動電話，係將
    行動電話以左手握住，手肘撐在駕駛座之窗戶，握住手機之
    手掌即在左臉頰處，況依通聯紀錄，於同日20時4分33秒及6
    分48秒均係與父親乙○○通話，告知發生車禍，之前並無通
    話紀錄，即可證明未使用手持式行動電話通話，原處分顯然
    有誤，爰聲明異議，請求撤銷原處分等語。
三、按汽車駕駛人於行駛道路時，使用手持式行動電話進行撥接
    或通話者，處3,000元罰鍰，道路交通管理處罰條例第31條
    之1第1項定有明文。而所謂「撥接或通話」乃指「有撥號、
    接聽、通話或數據通訊等使用狀態者」而言，交通部發布之
    汽車駕駛人行駛道路禁止使用手持式行動電話實施及宣導辦
    法第2條第3款已有明訂。是必須使用手持式行動電話進行撥
    號、接聽、通話或數據通訊等使用狀態，始為前揭道路交通
    管理處罰條例所處罰之行為態樣，至為明瞭。
四、又法院受理交通事件，準用刑事訴訟法之規定，其處理辦法
    ，由司法院會同行政院定之，道路交通管理處罰條例第89條
    定有明文。又聲明異議案件之處理，除準用刑事訴訟法有關
    規定外，依道路交通案件處理辦法之規定處理之，道路交通
    案件處理辦法第4條第1項亦定有明文。上開條例給予當事人
    申辯及提出證據之機會，符合正當法律程序，與憲法第16條
    保障人民訴訟權之意旨並無抵觸（司法院大法官會議釋字第
    418號解釋文可參）。再被告未經審判證明有罪確定前，推
    定為無罪，犯罪事實應依證據認定之，無證據不得認定犯罪
    事實，刑事訴訟法第154條亦定有明文。而「認定犯罪事實
    所憑之證據，雖不以直接證據為限，間接證據亦包括在內，
    然而無論直接證據或間接證據，其為訴訟上之證明，須於通
    常一般之人均不致有所懷疑，而得確信其為真實之程度者，
    始得據為有罪之認定，倘其證明尚未達到此一程度，而有合
    理之懷疑存在而無從使事實審法院得有罪之確信時，即應由
    法院為諭知被告無罪之判決」，最高法院亦著有76年臺上字
    第4986號判例可資參照。是揆諸前開說明，法院於審理行為
    人違反道路交通管理處罰條例案件，當踐行完畢調查證據之
    程序後，為事實之認定時，如就原處分機關所認定之行為人
    違規之事實仍有合理之訴訟上懷疑，而無法確信行為人確有
    該當於道路交通管理處罰條例各該處罰條文之構成要件事實
    時，此際即應依訴訟上之待證事實「倘有懷疑，則從被告之
    利益作解釋」之證據法則，作對行為人有利之認定。即法院
    就違反道路交通管理處罰條例之案件，對於據以認定行為人
    違規之事實及證據，仍應依積極證據認定之，如存有合理之
    懷疑，無法達於確信受處分人有違反道路交通管理處罰條例
    之事實時，應依刑事訴訟法上「罪疑唯輕」、「有疑唯利於
    被告」之原則，就有疑問之部分，應作對於異議人有利之認
    定，合先敘明。
五、經查：
(一)本件異議人於98年4月10日20時許，駕駛車牌號碼ZH-3500號
    自用小客車，在嘉義市○○路261號前，與甲○○駕駛之車
    牌號碼RX-9008號自用小客車發生擦撞乙節，異議人並不爭
    執，與證人甲○○於本院調查時到庭證述之情節亦屬相當（
    見本院卷第45頁），可先予認定。至於異議人有無於駕車起
    步行駛時使用行動電話通話，證人即異議人之父親乙○○於
    本院調查時到庭具結證稱：當日異議人發生交通事故，有以
    使用之門號0000000000號行動電話撥打伊使用之門號000000
    0000號行動電話，告知發生車禍，跟異議人告以先跟對方談
    看看，如果不能談成，伊再報警，發生車禍前與異議人並未
    通過電話等語（見本院卷第49頁），證人甲○○於同次期日
    到庭證陳：發生擦撞後下車，以使用之門號0000000000號行
    動電話撥打110報案，下車要報警時，異議人還在車上講電
    話，從發生擦撞至異議人下車約8分鐘以上，結束報警之通
    話後，異議人才下車等語（見本院卷第46、47頁），觀諸前
    揭行動電話門號於當日20時許之通聯紀錄，異議人使用門號
    0000000000號行動電話於當日20時4分33秒撥打其父親使用
    之行動電話，通話秒數82秒，後旋由其父親使用行動電話於
    同日20時6分48秒撥打異議人之行動電話，通話秒數為30秒
    ，此有本院依職權調閱之使用者資料查詢及通聯紀錄在卷可
    按（見本院卷第30至32頁），異議人於當日晚間20時許，除
    上揭通聯紀錄外，並無其他通聯紀錄，是否有於當日20時許
    駕車時撥打行動電話，已非無疑。
(二)再者，甲○○於同日20時7分28秒時以其使用之行動電話撥
    打110報案，此有本院依職權調閱之使用者資料查詢及通聯
    紀錄附卷為參（見本院卷第56、62頁），異議人與其父親通
    聯之時間與甲○○報警之時間僅隔3分鐘，而依甲○○所證
    述之「從發生擦撞至異議人下車約8分鐘以上」一節，可見
    甲○○下車後持以行動電話報警前，甲○○看到異議人在車
    上使用行動電話係與其父親通話，而應已係發生擦撞後，異
    議人辯稱：當時係撥打電話告知父親發生車禍等語，應為可
    信。而異議人與其父親之通話紀錄前，即發生擦撞之際，並
    無任何通聯紀錄，顯見異議人於發生交通事故當時並無任何
    使用行動電話撥號、接聽或通話之情形。至於甲○○於車禍
    發生後警方詢問及本院調查時均證稱：異議人肇事前手持行
    動電話談話中等語（見本院卷第20、45頁），然因此部分之
    證述與卷內之通聯紀錄不符，甲○○下車後看到異議人在使
    用行動電話，實則已屬案發之後，異議人當時已無任何駕駛
    行為，即難僅憑甲○○之證述，率認異議人即有於發生車禍
    駕車時使用行動電話之情形，況被告於本院調查時自承：將
    行動電話以左手握住，手肘撐在駕駛座之窗戶，握住手機之
    手掌即在左臉頰處等語，亦有可能使甲○○誤以為異議人駕
    車起步時，在使用行動電話，異議人前揭辯詞，非無可採之
    處。再者，被告於本件警方詢問時雖供陳有使用行動電話等
    語（見本院卷第19頁），然因警方並未詳加詢問究竟係何時
    、如何使用行動電話，以案發時異議人20歲之年紀，發生交
    通事故，接受警方之詢問，內心或有壓力、不安而有未清楚
    提問即予以回答之可能，況其於警詢之供詞與通聯紀錄亦不
    相符，即亦無法僅以其警詢之供述，認定本件違規事實，要
    應無疑。
六、綜上所述，本件警員之舉發，既與本院調閱異議人及相關證
    人所使用行動電話之通話紀錄有所扞格，自不得僅憑甲○○
    基於肉眼觀察之陳述，而為不利異議人之認定。此外，本件
    依現存之證據，尚無積極證明異議人確有駕車行駛時有使用
    手持式行動電話撥號、接聽、通話或數據通訊等使用狀態之
    違規行為，其於本院所為辯解，衡以一般駕駛人亦有此舉措
    之可能，是本件既仍存有合理之懷疑，無法達於確信異議人
    有本件舉發之違規事實，依刑事訴訟法上「罪疑唯輕」、「
    有疑唯利於被告」之原則，就有疑問之部分，應作對於異議
    人有利之認定。是原處分機關遽依道路交通管理處罰條例第
    31條之1第1項規定，裁處異議人罰鍰3,000元，尚有未洽，
    本件異議為有理由，爰撤銷原處分，並諭知如主文第2項之
    異議人不罰。
據上論斷，應依道路交通管理處罰條例第87條第2項，道路交通
案件處理辦法第20條，裁定如主文。
中    華    民    國    98    年    9     月    30    日
                  交通法庭    法  官  林青怡
上列正本證明與原本無異。
如不服本裁定，應於裁定送達後5日內向本院提出抗告狀（應附
繕本）。
中    華    民    國    98    年    9     月    30    日
                              書記官  李佳惠


司法院資訊處製作；財團法人民間司法改革基金會備份。
